ACORDAO-COMPLETO-2370797

ACÓRDÃO 2077/2019 ATA 34/2019 - PLENÁRIO

VISTOS, relatados e discutidos estes autos que tratam de proposta de auditoria;
ACORDAM os Ministros do Tribunal de Contas da União, reunidos em Sessão do Plenário, diante das razões expostas pelo Relator, em:
	9.1. autorizar que seja realizada a ação fiscalizatória proposta pela Secretaria de Fiscalização de Tecnologia da Informação (Sefti) com a concordância da Coordenação-Geral de Controle Externo de Gestão de Processos e Informações (Copin) ;
	9.2. restituir os presentes autos à referida Coordenação-Geral para adoção das providências a seu cargo.

Proposta de fiscalização, na modalidade de Levantamento, com vistas a identificar os sistemas informacionais críticos da Administração Pública Federal, elaborar um mapa de risco associado às unidades técnicas detentoras da clientela a ser utilizado no planejamento das ações de controle, levantar a capacidade de fiscalização das unidades com foco nos sistemas e prospectar estratégias a serem desenvolvidas e/ou implementadas pela Segecex frente aos desafios mapeados.

Administração Pública Federal (Diversos).

3. Interessado: Tribunal de Contas da União.

13.1. Ministros presentes: José Mucio Monteiro (Presidente), Walton Alencar Rodrigues, Benjamin Zymler, Aroldo Cedraz (Relator), Raimundo Carreiro, Ana Arraes e Vital do Rêgo.
13.2. Ministro-Substituto convocado: Augusto Sherman Cavalcanti.
13.3. Ministros-Substitutos presentes: Marcos Bemquerer Costa e André Luís de Carvalho.

AROLDO CEDRAZ

Com alguns ajustes de forma e fundamentado no inciso I do § 3º do art. 1º da Lei 8.443, de 16/7/1992, adoto como Relatório o parecer elaborado no âmbito da Coordenação-Geral de Controle Externo de Gestão de Processos e Informações (Copin) e autuado como peça 4:
“Trata-se de proposta de fiscalização encaminhada pela Secretaria de Fiscalização de Tecnologia da Informação (Sefti) , natureza Levantamento, com objetivo de identificar os sistemas informacionais críticos da Administração Pública Federal (APF) e elaborar um mapa de risco associado às unidades técnicas detentoras da clientela a ser utilizado no planejamento das ações de controle. Pretende-se, também, levantar a capacidade de fiscalização das unidades com foco nos sistemas e prospectar estratégias a serem desenvolvidas e/ou implementadas pela Segecex frente aos desafios mapeados. 
 (...) 
3. A Sefti encaminhou a Proposta de Fiscalização nº 1749 (peça 3) conforme orientação da Resolução-TCU 269, de 25/3/2015, inclusive as justificativas expressas quanto aos quesitos risco, oportunidade, materialidade e relevância (...) :
 (...) 
4. Observa-se que a ação de controle, ora proposta pela Sefti, está inserida no Sistema Planejar (nº 42) e consta no Plano Operacional Segecex 2019-2021, classificada como meta no indicador ‘Outras Ações C.E.’.
5. A proposta de fiscalização está alinhada com o Plano Estratégico do TCU 2019-2025 (...) .
 (...) 
8. Em razão de ocorrência de conflito de competência entre relatores de processos, tendo em vista que a ação proposta tem como objetivo potencial fiscalizar vários órgãos da APF, nos termos do art. 34 da Resolução-TCU 175/2005, está sendo encaminhado o presente processo à Secretaria das Sessões (Seses) para sorteio de relator e demais providências daquela unidade. 
9. Desta forma, o Termo de Distribuição de Processo (peça 2) deve ser desconsiderado, em razão do relator indicado, Exmo. Ministro Aroldo Cedraz, ter sob sua responsabilidade, conforme a LUJ para o biênio 2019-2020, a Lista 2, que não agrega, segundo o escopo da proposta, todos os órgãos a serem fiscalizados. 
10. Considerando os requisitos da proposta, (...) , bem como se encontrar em conformidade com as orientações contidas na Resolução-TCU 269/2015 c/c a Portaria-Segecex 14, de 29/10/2014, tendo em vista, ainda, a conveniência e o enquadramento ao Plano de Operacional Segecex 2019-2021 e ao Plano Estratégico 2019-2025, propõe-se a aprovação da proposta da unidade técnica. 
11. Solicita-se que o processo seja restituído, posteriormente, a esta Coordenação-Geral, para adoção das providências pertinentes.”
	É o Relatório.

não há.

Não atuou.

ADMINISTRATIVO. PROPOSTA DE FISCALIZAÇÃO COM FOCO EM SISTEMAS INFORMACIONAIS CRÍTICOS DA ADMINISTRAÇÃO PÚBLICA FEDERAL. AÇÃO ENQUADRADA EM UMA DAS LINHAS DE AÇÃO VIGENTES DO PLANO DE CONTROLE EXTERNO DO TCU EM CURSO, ALÉM DE SE ENCONTRAR EM CONFORMIDADE COM OS NORMATIVOS DESTA CORTE DE CONTAS APLICÁVEIS À MATÉRIA. FISCALIZAÇÃO AUTORIZADA.

ADMINISTRATIVO (ADM)

Secretaria de Fiscalização de Tecnologia da Informação (Sefti).

Conforme se depreende do Relatório precedente, trata-se de proposta de fiscalização, na modalidade de Levantamento, apresentada à peça 3 pela Secretaria de Fiscalização de Tecnologia da Informação (Sefti) , com objetivo de (i) identificar os sistemas informacionais críticos da Administração Pública Federal (APF) , (ii) elaborar um mapa de risco associado às unidades técnicas detentoras da clientela a ser utilizado no planejamento das ações de controle, (iii) levantar a capacidade de fiscalização das unidades com foco nos sistemas e (iv) prospectar estratégias a serem desenvolvidas e/ou implementadas pela Secretaria Geral de Controle Externo (Segecex) ante os desafios mapeados.
2.	No parecer autuado como peça 4, a Coordenação-Geral de Controle Externo de Gestão de Processos e Informações (Copin) se diz favorável à realização da fiscalização em tela, considerando que a proposta se encontra em conformidade com as orientações contidas na então vigente Resolução-TCU 269, de 25/3/2015, combinada com a Portaria-Segecex 14, de 29/10/2014, e que os requisitos da proposta são compatíveis com os esforços previstos pela unidade proponente para a realização da ação de controle.
3.	Trata-se de tema sensível e merecedor de especial atenção por parte do TCU. Conforme restou consignado nos autos, o uso de sistemas informacionais computadorizados pelos órgãos e entidades da APF desempenha importante papel no provimento de serviços públicos para os cidadãos, além de apoiar fluxos de trabalho dos gestores e subsidiar a tomada de decisões desses agentes e de autoridades.
4.	Além disso, como circunstância que justifica, em termos de oportunidade, a ação fiscalizatória em tela, foi apontado o fato de que não há informação disponível acerca dos sistemas críticos da APF que possa orientar o planejamento de fiscalizações ou mesmo o planejamento a cargo dos gestores, que se veem impossibilitados de atuar na prevenção objetiva de riscos.
5.	Adicionalmente, esclarece a Sefti em sua proposição (peça 3) que entre os desafios do planejamento das ações de controle do Tribunal se encontra a alocação dos recursos limitados dentre tantas possibilidades de atuação do controle externo, de maneira mais efetiva e que resulte em maiores benefícios para a sociedade. Dessa forma, a produção de um mapa de riscos de sistemas informacionais permitirá conhecer os sistemas críticos da APF de forma a contribuir para a definição de uma estratégia de atuação das unidades técnicas sobre os sistemas a partir do conhecimento da capacidade fiscalizatória e dos riscos mapeados.
6.	Compartilho da percepção de que a identificação de sistemas críticos e o mapeamento dos riscos envolvidos, diante de um universo cada vez maior de objetos de controle, caracteriza a ação fiscalizatória em tela como de interesse não só do Governo Federal, mas também dos cidadãos, sendo estes interessados, quase sempre, os usuários finais dos serviços e das informações constantes dos sistemas informacionais que ora se propõe auditar.
7.	Embora a proposta de Levantamento em análise se enquadre em uma das linhas de ação vigentes do Plano de Controle Externo do TCU em curso, o que me permitiria autorizá-la mediante despacho fundamentado no § 4º do art. 17 da Resolução-TCU 308, de 13/2/2019, optei por submetê-la ao Plenário para que, atendendo ao requisito previsto no art. 15, inciso I, alínea “j”, do Regimento Interno/TCU, ela possa abranger todos e quaisquer órgãos e entidades da União.
	Ante o exposto, por considerar que a proposta de ação em análise se mostra pertinente e oportuna, além de se encontrar em conformidade com os normativos desta Corte de Contas aplicáveis à matéria, em especial com a Resolução-TCU 308/2019, que revogou a Resolução-TCU 269/2015, VOTO por que o Tribunal adote a deliberação que ora submeto à apreciação deste Colegiado.
TCU, Sala das Sessões Ministro Luciano Brandão Alves de Souza, em 4 de setembro de 2019.
AROLDO CEDRAZ 
Relator